臺灣高等法院民事判決　　　　　　　　　 99年度上字第186號
上　訴　人　郭明媛
訴訟代理人　范榮泰
　　　　　　蔡志揚律師
複　代理人　朱憶函
被　上訴人　湯耀中
訴訟代理人　簡長順律師
上列當事人間損害賠償事件，上訴人對於民國98年12月29日臺灣
板橋地方法院第一審判決（98年度訴字第1174號）提起上訴，並
為訴之追加及聲明之擴張、減縮，本院於100年5月24日言詞辯論
終結，判決如下：
    主  文
上訴及追加之訴均駁回。
第二審（含追加之訴）訴訟費用由上訴人負擔。
    事實及理由
壹、程序方面
一、按訴之變更或追加，非經他造同意，不得為之。但第255條
    第1項第2款至第6款情形，不在此限；又被告於訴之變更或
    追加無異議，而為本案之言詞辯論者，視為同意變更或追加
    ，且為第二審程序所準用，此觀諸民事訴訟法第446條第1項
    、第255條第2項、第463條等規定自明，且為最高法院29年
    上字第359號判例所肯認。
二、經查，上訴人原上訴聲明為：(一)原判決廢棄。(二)被上訴人應
    給付上訴人新臺幣（下同）8萬5100元，及自民國97年6月30
    日起至清償日止，按週年利率5％計算之利息。(三)被上訴人
    應於百年好合社區所有公佈欄及所有電梯內公告張貼道歉啟
    示如起訴狀之附件8，公告期間至少2星期（關於該聲明(三)部
    分，下稱公告道歉聲明部分）。嗣於本院擴張、減縮聲明為
    ：(一)原判決關於下列第(二)項部分廢棄。(二)被上訴人應給付上
    訴人8萬5100元，及自100年5月6日起至清償日止，按年週年
    利率5％計算之利息(三)被上訴人應再給付上訴人1萬7287元，
    及自100年5月6日起至清償日止，按年週年利率5％計算之利
    息（見本院卷第227頁），核屬聲明之擴張、減縮，而被上
    訴人對上開部分均無異議而為言詞辯論，應視為同意；至公
    告道歉聲明部分，則因上訴人之減縮聲明而確定，均併此指
    明。
三、復按，訴狀送達後，原告不得將原訴變更或追加他訴。但請
    求之基礎事實同一者，不在此限，此觀諸民事訴訟法第255
    條第1項第2款規定自明。又第二審訴之變更或追加，非經他
    造同意，不得為之。但第255條第1項第2款至第6款情形，不
    在此限。同法第446條第1項亦有明定。所謂請求之基礎事實
    同一者，係指變更或追加之訴與原訴之主要爭點有其共同性
    ，各請求所主張之利益在社會生活上，可認係屬同一或關聯
    之紛爭，而就原請求之訴訟及證據資料，於審理繼續進行時
    ，在相當程度範圍內具有同一性或一體性，得期待於後請求
    之審理予以利用，且無害於他造當事人程序權之保障，俾先
    後兩請求在同一程序得加以解決，避免重複審理，進而為一
    次解決紛爭。
四、再查，上訴人於本院追加主張本於公寓大廈管理條例第10條
    第1項、第6條第1項第2款、第2項為請求權基礎（見本院卷
    第161頁，下稱追加之訴部分），核屬訴之追加。而上訴人
    原基於民法第184條第1項前段規定為請求權基礎，向被上訴
    人為請求（見本院卷第33頁，下稱原起訴部分），惟其基礎
    原因事實，為兩造房屋之漏水糾紛，實與追加之訴部分在社
    會生活上，當屬關聯之紛爭。且追加之訴部分之訴訟及證據
    資料，與原起訴部分，有事實上之共通性與關聯性，原起訴
    部分之證據資料，於追加之訴部分得繼續使用，自宜利用同
    一訴訟程序審理，藉以一次解決紛爭，俾符訴訟經濟之要求
    ，對於被上訴人程序權之保障，亦無不利影響。是揆諸上三
    之規定及說明意旨，上訴人追加之訴部分與原起訴部分間之
    基礎事實，要屬同一，雖被上訴人不同意其追加（見本院卷
    第227頁背面），仍應予准許，附此說明。
貳、實體方面
一、上訴人主張：伊為門牌號碼新北市○○區○○路3段175巷2
    號21樓之2之房屋（下稱21樓之2房屋）所有權人，被上訴人
    則為同號22樓之1之房屋（下稱22樓之1房屋）所有權人，均
    為百年好合社區管理委員會（下稱管委會）之區分所有權人
    ，因被上訴人之22樓之1房屋浴缸破損，故於排放水時，造
    成伊之21樓之2房屋臥房天花板滴水。97年1月間、同年2月1
    9日晚上9時46分左右，21樓之2房屋天花板嚴重滴水，伊夫
    范榮泰隨即詢問被上訴人之岳母，據其稱「洗完澡，在放浴
    缸的水」。范榮泰為土木技師，研判漏水原因為22樓之1房
    屋之浴缸排水管接頭破損，故於排放水時，污水流入浴缸底
    部空間（即樓板與浴缸底部間），並循樓板之裂縫迅速滲漏
    （上訴人主張之漏水原因，下稱系爭漏水原因），伊請求被
    上訴人之岳母儘速修繕，卻仍未修繕。詎被上訴人於同年6
    月5日發存證信函（下稱系爭存證信函）予管委會稱：因伊
    廁所未使用，廁所空間以衣櫃使用之緣故，造成被上訴人無
    法檢視及維修其浴室排水系統等語，推卸其責。惟於97年12
    月13日，21樓之2房屋天花板尚有漏水情形，經通知警衛告
    訴被上訴人後，即無漏水情形，足證被上訴人明知漏水，且
    可控制漏水與否，故自97年12月13日迄今已無漏水情形，但
    被上訴人卻無意修復其漏水及賠償漏水造成伊之損害。伊遂
    委託大能工程顧問股份有限公司，依土木技師公會鑑定手冊
    為鑑定後，天花板修復費用為4萬3800元，修繕期間約7天，
    因施工期間全家4人住宿旅館，以中和區福朋喜來登飯店之
    套房，每晚5900元，計4萬1300元，爰依侵權行為法律關係
    請求提起本訴，並聲明：被上訴人應賠償伊8萬5100元，及
    自97年6月30日起至清償日止，按週年利率百分5％計算之利
    息。另於本院追加主張本於公寓大廈管理條例第10條第1項
    、第6條第1項第2款、第2項為請求權基礎，並擴張聲明請求
    被上訴人應再給付1萬7287元及其法定遲延利息（未繫屬本
    院部分，不再贅述）。
二、被上訴人則以：伊僱請合星水電行水電工李江得進行檢修，
    要求上訴人同意檢測樓層板排水設備，因上訴人變更建築使
    用執照之設計，致該處無法檢修，上訴人亦不同意水電工進
    入21樓之2房屋內查驗、檢修。上訴人將21樓之2房屋之維修
    空間剝奪，致平日無法預防性修理，且可能是公共設施所引
    發，與伊無關。參酌公寓大廈管理條例第6條、第7條相關規
    定，該樓地板係共用部分，若有缺失，理應由管委會修繕。
    又縱然偶有滲水，亦得以平日檢修，所花費亦不過2、3000
    元，然上訴人不預防漏水，而任令損害發生及損害擴大，縱
    有損害亦不可歸責於伊。上訴人僅有修繕臥室天花板，此與
    住宿費用無關，上訴人請求每晚5900元住宿費用，已超出中
    上程度之費用支出等語置辯，並聲明：上訴人於原審之訴駁
    回。
三、本件經原審判決上訴人於原審之訴駁回。上訴人不服原審判
    決，提起上訴，經其為訴之追加及擴張、減縮聲明為：(一)原
    判決關於下列第(二)項部分廢棄。(二)被上訴人應給付上訴人8
    萬5100元，及自100年5月6日起至清償日止，按年週年利率5
    ％計算之利息。(三)被上訴人應再給付上訴人1萬7287元，及
    自100年5月6日起至清償日止，按年週年利率5％計算之利息
    。被上訴人則聲明：上訴及追加之訴均駁回（至因上訴人減
    縮上訴聲明而確定部分，不再贅載）。
四、兩造不爭執之事項（見本院卷第33頁背面，並依判決格式修
    正或刪減文句，或依爭點論述順序整理內容）
（一）上訴人為21樓之2房屋所有權人，被上訴人則為22樓之1房
      屋所有權人，兩造均為管委會之區分所有權人。
（二）上訴人21樓之2房屋之東側臥房天花板有漏水損壞（關於
      21樓之2房屋之漏水情形，下通稱為系爭漏水）之情形。
（三）被上訴人於97年6月5日以系爭存證信函予管委會：「上訴
      人因廁所未使用，廁所空間以衣櫃使用之緣故，造成被上
      訴人無法檢視及維修其浴室排水系統。」
（四）上揭事項，並有兩造不爭執其形式真正（見本院卷第170
      頁背面）之系爭存證信函、現場照片（以上均影本）附卷
      可稽（分別見原審板調卷第6頁至第7頁、第14頁至第15頁
      、第24頁），自堪信為真實。
五、經本院於100年5月9日與兩造整理並協議簡化之爭點為（見
    本院卷第170頁背面，並依本院論述之先後與妥適，而調整
    其順序、內容）
（一）是否因22樓之1房屋之浴缸及排水管未修復（即系爭漏水
      原因），致21樓之2房屋發生系爭漏水？
（二）上訴人是否因修復系爭漏水而有住宿旅館之必要？住宿旅
      館所需費用若干？
（三）上訴人請求上訴人賠償10萬2387元，有無理由？
（四）上訴人有無拒絕被上訴人進入21樓之2房屋內檢修之行為
      ？
（五）上訴人有無更改21樓之2 房屋內格局致無法維修之情事？
（六）系爭漏水所需之修復費用若干？該修復工程所需時間若干
      ？
六、茲就爭點論述分別如下
（一）上訴人未舉證證明：系爭漏水原因為21樓之2房屋發生系
      爭漏水之原因。
  １、上訴人係以：依台北市結構工程工業技師公會100年3月21
      日（100）北結師鑑字第2295號鑑定報告書（下稱Ｂ鑑定
      報告）所示，僅測試22樓之1房屋浴室樓板下方之排水管
      接頭處，暫可研判該接頭處之滲水已獲短期效能改善。惟
      其長期效能，以及22樓之1房屋浴室浴缸下方地坪及其周
      邊牆面，無法確認完全防水，即未排除系爭漏水原因可能
      為系爭漏水因素。故Ｂ鑑定報告建議於被上訴人恢復將浴
      缸放滿熱水狀態且天天使用，觀察三個月確定無漏水狀況
      後，方屬確認成立，或應進行第二階段之漏水測試。但被
      上訴人無正當理由拒絕進行第二階段漏水測試，當認伊主
      張應證之系爭漏水原因為真實云云。
  ２、卷查，依台北市結構工程工業技師公會99年12月14日（99
      ）北結師鑑字第2272號鑑定報告書（下稱Ａ鑑定報告）鑑
      定結果所示：系爭漏水位置約位於21樓之2房屋主臥室天
      花板上方，西側鋼筋混凝土梁內埋排水管與其向梁外側延
      伸之排水管接頭處（見Ａ鑑定報告第33頁、第34頁之編號
      照片10、11所示，該處下稱系爭漏水處）；系爭漏水之主
      因，研判係西側鋼筋混凝土梁內埋排水管與其向梁外側延
      伸之排水管接頭接合不良所致（下稱系爭漏水主因）。而
      系爭漏水處位於21樓之2房屋主臥室天花板上方，打開21
      樓之2房屋之天花板，即可接觸、修理等節，有Ａ鑑定報
      告第29頁至第31頁、第33頁至第34頁之現場照片可參。基
      此可知，系爭漏水係因系爭漏水主因所致，而系爭漏水處
      位於21樓之2房屋內，即上訴人管領、支配之專有部分空
      間，甚為明悉。
  ３、次查，上訴人雖主張：系爭漏水原因亦為系爭漏水之原因
      云云。然而，鑑定人於鑑定時，亦對22樓之1房屋浴室牆
      、地板及地坪排水管為測試，惟研判非屬系爭漏水因素，
      有Ａ鑑定報告之鑑定分析可據（見Ａ鑑定報告第5頁）。
      至22樓之1房屋之浴缸下方地坪及其周邊牆面，雖因未進
      行漏水測試，而不能排除其與系爭漏水有關（見Ａ鑑定報
      告第5頁）。但Ａ鑑定報告關於系爭漏水之修繕方法，建
      議分二階段進行，其中第一階段為修繕系爭漏水處，若系
      爭漏水處修繕後，系爭漏水仍未停止，則研判22樓之1房
      屋之浴缸下方之地坪及其周邊牆面，可能有無法完全防水
      之漏水因素，須進行第二階段之漏水測試及修繕工程，此
      觀諸Ａ鑑定報告之鑑定結果(五)之1(2)即明（見Ａ鑑定報告
      第10頁），併先指明。
  ４、職是，經受命法官與兩造協議：先由上訴人進行第一階段
      修繕施工後，再由原鑑定人鑑定是否進行上開第二階段之
      漏水測試及修繕工程等節（見本院卷第123頁）。其後，
      上訴人將系爭漏水處修繕完成，鑑定人於Ｂ鑑定報告之鑑
      定意見認為：依漏水測試過程與結果，22樓之1房屋浴室
      浴缸排水管，設置於21樓之2房屋主臥室天花板上方，於
      系爭漏水處之原漏水狀況，經上訴人委託專業漏水處理廠
      商進行漏水修繕工程後，目前暫無漏水情況；經第一階段
      漏水測試，暫可研判系爭漏水處之滲水已獲短期效能改善
      等節（見Ｂ鑑定報告第5頁）。基此可見，系爭漏水處修
      繕後，系爭漏水情況即已停止。且佐諸系爭漏水處修繕後
      二個月，21樓之2房屋已無漏水情形，復為上訴人所自承
      （見本院卷第155頁）等情以察，足徵造成系爭漏水之因
      素，應為系爭漏水主因，而無法證明與系爭漏水原因有關
      ，堪予認定。
  ５、至於，Ｂ鑑定報告雖謂：系爭漏水排除之長期效能，及22
      樓之1房屋浴室浴缸下方地坪及其周邊牆面無法完全防水
      之可能漏水因素之排除，尚待確認等節（見Ｂ鑑定報告第
      5頁）。然系爭漏水既因修繕系爭漏水處而排除，除發現
      21樓之2房屋另有漏水情形，當不能推認系爭漏水原因存
      在，即無進行Ｂ鑑定報告所指之第二階段漏水測試之必要
      ，至為明悉。
  ６、甚且，上訴人主張之系爭漏水原因為「22樓之1房屋之浴
      缸排水管接頭破損，故於排放水時，污水流入浴缸底部空
      間（即樓板與浴缸底部間），並循樓板之裂縫滲漏」等節
      云云（見本院卷第32頁、第185頁至第186頁）。然而，依
      上訴人所述之系爭漏水原因，則其漏水點必非於系爭漏水
      處，而係於21樓之2房屋與22樓之1房屋共用樓板之某處滲
      漏。但鑑定人至現場測試時，經由22樓之1房屋之浴缸排
      水管排放之水量，顯不低於被上訴人日常用水量，是倘有
      系爭漏水原因存在，則除系爭漏水處外，應可發現上開樓
      板他處亦有滲漏情事。但鑑定人兩次至22樓之1房屋進行
      測試，皆未發現系爭漏水原因，足徵系爭漏水原因應不存
      在，要屬明悉。
  ７、再按，當事人無正當理由不從勘驗之命者，法院得審酌情
      形認他造關於該勘驗之主張或依該勘驗應證之事實為真實
      ，此觀諸民事訴訟法第367條準用第345條第1項規定固明
      。惟是否應認他造關於該勘驗之主張或依該勘驗應證之事
      實為真實，法院仍應審酌該當事人拒絕勘驗之事由、該勘
      驗作為證據之重要性、取代可能性、他造接近證據之程度
      等因素而為決定。
  ８、復查，被上訴人雖拒絕進行Ｂ鑑定報告所指之第二階段漏
      水測試（見本院卷第156頁、第147頁至第150頁）。但承
      上２所述，系爭漏水係因系爭漏水主因所致；而如上５所
      載，系爭漏水亦因修繕系爭漏水處而排除。以故，衡情系
      爭漏水原因非屬系爭漏水之因素，亦無證據顯示系爭漏水
      原因之存在，已難認被上訴人拒絕進行第二階漏水測試，
      係屬無正當理由。況21樓之2房屋為上訴人管領，系爭漏
      水是否業已排除，非必待勘驗22樓之1房屋即能知悉。且
      21樓之2房屋既已無漏水情況，尤難認進行第二階段漏水
      測試為必要。從而，上訴人主張：被上訴人無正當理由拒
      絕進行第二階段漏水測試，當認伊主張應證之系爭漏水原
      因為真實云云，尚非可取。
  ９、據此，系爭漏水之原因，應為系爭漏水主因所致，而與上
      訴人主張之系爭漏水原因無涉，洵堪認定。
（二）上訴人並無因修復系爭漏水而有住宿旅館之必要。
      經查，系爭漏水主因之修復工程，經兩造協議由上訴人進
      行，並於100年2月20日前完成（見本院卷第123頁）。惟
      上訴人至100年5月5日提出之民事擴張訴之聲明狀，仍以
      中和區福朋喜來登飯店之住宿價格表為證據（見本院卷第
      161頁、第166頁），而未提出實際住宿之收據為憑。因此
      ，被上訴人抗辯：系爭漏水面積非大，21樓之2房屋未因
      修繕系爭漏水而達於不能居住程度，故上訴人無居住旅館
      之必要等語（見本院卷第210頁），即屬可採。況承上１
      所述，系爭漏水之原因，要與上訴人主張之系爭漏水原因
      無關，則上訴人亦不得請求被上訴人給付住宿旅館之費用
      （另參下（三）所述）。是故，上訴人請求因修復系爭漏
      水之旅館居住費用，要屬無據，至為明確。
（三）上訴人請求上訴人賠償10萬2387元及法定遲延利息，為無
      理由。
  １、上訴人係主張：系爭漏水處係22樓之1房屋浴室、浴缸排
      水所用之排水管，是依公寓大廈管理條例第10條第1項、
      第6條第1項第2款、第2項等規定，應由被上訴人負責修繕
      系爭漏水處云云。
  ２、然按，專有部分、約定專用部分之修繕、管理、維護，由
      各該區分所有權人或約定專用部分之使用人為之，並負擔
      其費用。公寓大廈管理條例第10條第1項定有明文。而所
      謂專有部分，係指公寓大廈之一部分，具有使用上之獨立
      性，且為區分所有之標的者，此觀諸同條例第3條第3款規
      定亦明。
  ３、第查，系爭漏水處位於21樓之2房屋主臥室天花板上方，
      西側鋼筋混凝土內埋之排水管與其樑外延伸之排水管接頭
      處，此有Ａ鑑定報告可稽（見Ａ鑑定報告第6頁、及第29
      頁至第31頁、第33頁至第34頁之現場照片）。是承上（一
      ）之２所述，系爭漏水處位於21樓之2房屋內，即上訴人
      管領、支配之專有部分空間。要之，系爭漏水處之修繕工
      程，上訴人僅須打開21樓之2房屋內之天花板即能完成，
      無須被上訴人或他人之配合、協助。因此，依公寓大廈管
      理條例第3條第3款、第10條第1項規定意旨，系爭漏水處
      之修繕、管理，應由上訴人為之，而與被上訴人無涉，乃
      上訴人執之為請求權依據，已非可取。
  ４、另查，上訴人復稱：系爭漏水處乃為22樓之1房屋排水所
      需，而屬被上訴人之專有部分云云。然而，上訴人此部分
      主張，顯與公寓大廈管理條例明定之專有部分定義有違。
      蓋專有部分非以使用者為區分，而係以使用上獨立空間為
      依憑。以故，上訴人謂：伊得拆除、封閉系爭漏水處之管
      線或依相鄰關係請求被上訴人支付償金云云，均與公寓大
      廈區分所有、專有部分之概念相去甚遠，要非可採，併此
      指明。
  ５、至按，他住戶因維護、修繕專有部分、約定專用部分或設
      置管線，必須進入或使用其專有部分或約定專用部分時，
      不得拒絕。前項第2款至第4款之進入或使用，應擇其損害
      最少之處所及方法為之，並應修復或補償所生損害，公寓
      大廈管理條例第6條第1項第2款、第2項固有明定。惟上開
      規定與系爭漏水處之修繕工程無關。蓋系爭漏水處之修繕
      應由上訴人為之，業如上３所述。則上訴人既得於21樓之
      2房屋之專有部分範圍內，自行修繕系爭漏水處，要無上
      開條文之適用，至為明灼。
  ６、此外，系爭漏水既係因系爭漏水主因所致，顯見被上訴人
      並無故意過失之不法行為。乃上訴人復依民法第184條第1
      項規定，請求被上訴人負損害賠償責任，亦非可採。至本
      院95年度上字第486號判決所述原因事實，與本件不同，
      自不得援用，併此指明。
  ７、準此，上訴人依公寓大廈管理條例第10條第1項、第6條第
      1項第2款、第2項、民法第184條第1項前段等規定，請求
      上訴人賠償系爭漏水修繕費2萬6000元、回復費用3萬5087
      元及住宿旅館費4萬1300元（合計10萬2387元），均屬無
      據。至其法定遲延利息之請求，亦為無理由，併此指明。
（四）上訴人請求被上訴人賠償10萬2387元及法定遲延利息，既
      非可採。則原列「上訴人有無拒絕被上訴人進入21樓之2
      房屋內檢修之行為？」「上訴人有無更改21樓之2房屋內
      格局致無法維修之情事？」「系爭漏水所需之修復費用若
      干？該修復工程所需時間若干？」等部分爭點，不論結果
      如何，皆不影響上開結論，要無贅予論述之必要，併此說
      明。
七、綜上所述，上訴人主張，為不足採。被上訴人抗辯，尚屬可
    信。是則，上訴人執此主張被上訴人應為賠償損害云云，自
    屬無據。從而，上訴人主張本於公寓大廈管理條例第10條第
    1 項、第6條第1項第2款、第2項、民法第184條第1項前段等
    規定，請求被上訴人給付10萬2387元及法定遲延利息，為無
    理由，不應准許。原審關於上訴人依侵權行為法律關係請求
    被上訴人應給付8萬5100元及其法定遲延利息（100年5月6日
    起至清償日止）部分，為上訴人敗訴之判決，理由雖有不同
    ，但結論並無二致，仍應予維持。上訴意旨指摘原判決不當
    ，求予廢棄改判，為無理由，應予駁回。
八、本件事證已臻明確，至於未論述之爭點；兩造其餘之攻擊或
    防禦方法；未經援用之證據，經本院斟酌後，認為均不足以
    影響本判決之結果，自無一一詳予論駁之必要，併此敘明。
九、據上論結，本件上訴及追加之訴均為無理由，依民事訴訟法
    第449條第2項、第78條，判決如主文。
中    華    民    國    100   年    6     月     7    日
                  民事第五庭
                        審判長法  官  李錦美
                              法  官  黃雯惠
                              法  官  鍾任賜
正本係照原本作成。
不得上訴。
中    華    民    國    100   年    6     月     7    日

                              書記官  吳金來